【裁判字號】    91,上訴,1999
【裁判日期】    920227
【裁判案由】    偽造文書等
【裁判全文】
臺灣高等法院高雄分院刑事判決          九十一年度上訴字第一九九九號
    上  訴  人
    即  被  告  乙○○
    自  訴  人  丙○○
右上訴人因偽造文書等案件，不服臺灣高雄地方法院九十一年度自緝字第一０號中華
民國九十一年十一月廿一日第一審判決，提起上訴，本院判決如左：
      主      文
原判決撤銷。
乙○○行使偽造私文書，足以生損害於他人，處有期徒刑貳月，如易科罰金，以佰
元折算壹日。不動產買賣契約書上偽造之「史達明」署押、印文各壹枚及偽造之「史
達明」印章壹顆，均沒收之。
      事      實
一、乙○○原係址設高雄市苓雅區○○○路一六四號詠城房屋仲介有限甲司（下稱詠
    城甲司）之職員，於民國八十六年十二月十九日之任職期間，因向代書丙○○借
    款新台幣（下同）十五萬元，預計於當月三十日前還款，並於當日簽立發票日為
    八十六年十二月十九日同額之本票一紙，交由丙○○收執以為擔保，惟因丙○○
    認其個人信用不佳且上開本票不足以作為擔保，乙○○遂利用其任職於詠城甲司
    ，而收受由客戶史達明委託該甲司代為銷售不動產，所交付之房地產委任代理銷
    售契約書之機會，竟基於行使偽造私文書之犯意，於翌日即八十六年十二月二十
    日，在上開甲司於未經史達明之同意下，即另行偽造以史達明為出賣人而以自己
    為承買人，由史達明將其所有房地出售予乙○○之不動產買賣契約書一份，而委
    由不知情之友人在該不動產買賣契約書之出賣人處偽簽「史達明」之署押，並利
    用不知情之第三人偽造「史達明」之印章持以蓋用「史達明」之印文，而偽造該
    不動產買賣契約書，旋即持該上開史達明之房地產委任代理銷售契約書及偽造之
    不動產買賣契約書各一份交予丙○○收執而行使之，以證明可藉此向其前妻借款
    後清償其十五萬元之借款，使丙○○相信其有償債之誠意與能力，足以生損害於
    史達明本人。
二、案經丙○○向臺灣高雄地方法院提起自訴。
      理      由
一、按犯罪之被害人得提起自訴，刑事訴訟法第三百十九條第一項定有明文。次按關
    於刑法第二百十條之偽造私文書罪，其得提起自訴之被害人，應不以文書之真正
    名義人為限，苟因該項偽造或變造之文書足以蒙受損害者，即屬本罪之直接被害
    人，可提起自訴（最高法院八十八年度台上字第六四四三號判決意旨參照）。又
    行使偽造他人名義出立之契據，而與不動產所有人訟爭該不動產之權利者，該不
    動產之所有人，自不得謂非直接被害人而不許自訴（最高法院二十九年上字第一
    七八七號判例意旨參照）。本件自訴人丙○○自訴被告乙○○係以偽造他人名義
    之不動產買賣契約書詐騙借款，是依自訴狀記載之犯罪事實，從形式上觀察，自
    訴人因此足以受有損害，即屬偽造私文書罪之直接被害人，自得提起自訴，不以
    法院事後審理之結果為準，核先敘明。
二、訊據上訴人即被告乙○○固坦承有於前揭時地向自訴人丙○○借款十五萬元，並
    擅自填寫與史達明間之不動產買賣契約書及在該契約書之承買人處簽章，且該契
    約書所載出賣人「史達明」之署押是找不知情之朋友代簽之事實不諱，惟矢口否
    認有偽造及行使偽造私文書之犯行，辯稱：前揭房地產委任代理銷售契約書及不
    動產買賣契約書並非伊拿來向自訴人借款所用，是打算持向伊前妻借錢，因自訴
    人擔心伊無法清償借款，所以才拿給自訴人看，以表示可以持前開契約書取信於
    伊前妻借錢後來償還自訴人，伊並無偽造文書之不法犯意，而史達明之印章伊無
    印象有偽刻云云。經查：案外人史達明雖有於八十六年十一月十七日委託被告當
    時所任職之詠城甲司代為銷售其所有不動產事宜，並與詠城甲司簽有房地產委任
    代理銷售契約書一份，惟於託售期限經過後並未賣出，且從未與被告簽有不動產
    買賣契約書等情，業據證人史達明於原審調查中證述明確（見原審八十七年度自
    字第七四四號卷第三十頁），核與證人即同案被告周春長（已判決無罪確定）於
    原審供述之情節相符（見同前卷第十八頁），並有詠城甲司房地產委任代理銷售
    契約書一份在卷可參，又被告既已自承該契約書上出賣人處「史達明」之署押係
    其委請不知情之朋友所代簽（見原審九十一年十一月七日審判筆錄），且該不動
    產買賣契約書上「史達明」之印文，經與由史達明所簽之房地產委任代理銷售契
    約書上所載「史達明」之印文相互比對，兩者之大小明顯不符，此有前揭房地產
    委任代理銷售契約書及不動產買賣契約書各一份附卷足稽，足見前揭「史達明」
    之印文亦應係由被告所偽造無訛，是以該不動產買賣契約書確係被告在未經史達
    明同意之情形下所偽造甚明。至被告雖辯稱：前揭委任代理銷售契約書及不動產
    買賣契約書並非伊持向自訴人借款所用云云，惟被告持前揭二份契約書向自訴人
    借款乙事，已據自訴人指訴甚詳，且被告既已供承有拿前揭二份契約書予自訴人
    看等語，則被告顯有行使前揭偽造之不動產買賣契約書之事實，至為明確，被告
    所辯上情，自無可採。
    綜上所述，本件事證明確，被告之犯行，堪以認定。
三、按刑法上偽造文書罪之成立，以足生損害於甲眾或他人為特別要件，所謂足生損
    害，不以實已發生損害為必要，僅需有足以生損害之虞為已足（最高法院七十九
    年台上字第四五一六號判決可資參照）。被告乙○○未經史達明之同意，即偽簽
    其與史達明之不動產買賣契約書，並利用不知情之第三人偽造「史達明」之署押
    及印文，使史達明負有依偽造買賣契約書之不實內容出賣其不動產責任之危險，
    雖未造成實質上損害，惟已足以生損害於史達明之信譽與財產之虞。是核被告乙
    ○○利用不知情之第三人偽刻「史達明」之印章，嗣並利用不知情之友人偽簽「
    史達明」之署押且蓋印於偽造之不動產契約書上，而持向自訴人以取信借款之行
    為，係犯刑法第二百十六條、第二百十條之行使偽造私文書罪。被告利用不知情
    之第三人偽刻「史達明」印章及代簽「史達明」署押之行為，均為間接正犯。又
    被告偽造上開印章後，蓋用於不動產買賣契約書上當然產生偽造印文之結果，不
    另論偽造印文罪；且其偽造印章、偽造署押之行為，分係偽造私文書之階段及部
    分行為，應為偽造私文書之犯行所吸收；又其偽造上開不動產買賣契約書後，復
    持向自訴人行使，其偽造私文書之低度行為應為行使之高度行為所吸收，均不另
    論罪。又被告行為後，刑法第四十一條業於九十年一月十日修正甲布，並於同年
    月十二日生效，依刑法第二條第一項前段之規定，自應適用裁判時法即修正後刑
    法第四十一條第一項規定，諭知易科罰金之折算標準。
四、原審予以被告論科，固非無見，惟查被告行為後，刑法第四十一條業於九十年一
    月十日修正甲布，並於同年月十二日生效。依刑法第二條第一項前段之規定，自
    應適用裁判時法即修正後刑法第四十一條第一項規定諭知易科罰金之折算標準。
    原判決理由欄對此部分漏未論述，自屬理由不備，即有未合。被告上訴意旨，仍
    執前詞，否認犯罪，固無足取。然原判決既有上述可議，自應由本院將原判決撤
    銷改判。審酌被告犯後坦承部分犯行，且所犯情節尚非重大，又被告於本院審理
    中已與自訴人成立民事和解，有和解書一份在卷可稽，實害減輕等一切情狀，量
    處如主文第二項所示之刑。至於前開不動產買賣契約書上偽造「史達明」之署押
    、印文各一枚及偽造之「史達明」印章一顆，雖未扣案，然並無證據證明業已滅
    失，均應依刑法第二百十九條規定，併予宣告沒收。
五、自訴意旨另以：被告乙○○於八十六年十二月二十日，以偽造史達明之不動產買
    賣契約書一份，持向自訴人丙○○佯稱要買受該不動產，需款週轉，向自訴人借
    款十五萬元，自訴人即簽發同額之十萬元支票一紙及現金五萬元交給被告，被告
    並簽發同額之本票一紙交予自訴人作為擔保，嗣於八十七年二月間被告又持面額
    二十萬元以謝世昌為發票人之支票一紙向自訴人借款，詎上開本票及支票屆期均
    不獲付款，嗣自訴人發覺上開不動產買賣契約書係由被告所偽造，始知受騙，因
    認告涉有刑法第三百三十九條第一項之詐欺取財罪嫌云云。按犯罪事實應依證據
    認定之，無證據不得推定其犯罪事實，刑事訴訟法第一百五十四條定有明文。訊
    據被告乙○○堅決否認有何詐欺犯行，辯稱：伊之前向自訴人借錢均有借有還，
    向自訴人借款十五萬元後，有償還五萬元，後來因經濟狀況不好沒錢還，自訴人
    要求伊去借一張信用好的票，伊才向謝世昌借一張二十萬元之支票，用以清償其
    先前所欠之十萬元及利息與再借支之款項，伊並無詐欺之意圖等語。經查，本件
    借款十五萬元之前，被告向自訴人借款均有借有還，且借款後有償還自訴人五萬
    元嗣因無力償還，而向案外人謝世昌借二十萬元之支票用以清償先前所積欠之款
    項及利息之情事，業據被告於原審審理中供明甚詳，核與自訴人於原審審理中指
    述借款之情節相符（見原審九十一年十一月七日審判筆錄），是倘被告於借款之
    初即有詐欺犯意，焉有於事後清償部分借款及向他人借票交予自訴人作為還款擔
    保之理，又自訴人復於原審審理中自承本件借款係以朋友之立場借錢予被告等語
    （見同前筆錄），足見被告亦無施用何詐術使自訴人陷於錯誤可言。再者，上揭
    二十萬元之支票，係因被告無法如期墊款予謝世昌，為謝世昌事後撤銷付款委託
    而遭退票，且該支票上之印章可能係謝世昌蓋錯等情，業經證人謝世昌於原審調
    查中供述屬實（見原審九十一年九月二十四日訊問筆錄），並有前揭二十萬元之
    支票及退票理由單附卷可稽，然此具有信用風險之票據其事後不獲兌現付款之結
    果，應屬民事債務不履行之客觀結果，尚無法據此即推定被告於借款之初即存有
    詐欺之犯意，況自訴人於本院審理中已明白指述其現已不認為被告有詐欺之意圖
    等語，從而，被告前揭所辯，堪可採憑。至被告雖有行使偽造之不動產買賣契約
    書而取信於自訴人之行為，然被告係於八十六年十二月十九日向自訴人借款，而
    於翌日即八十六年十二月二十日方持前揭不動產買賣契約書交予自訴人，已據自
    訴人供述在卷，且自訴人借款予被告係因朋友之立場所致，自訴人並未因此陷於
    錯誤，已如前述。此外，復查無其他確切之證據足證被告詐欺犯罪，應認被告此
    部分犯罪，尚屬不能證明。惟自訴人認被告此部分與其前開論罪科刑部分，具有
    牽連犯之裁判上一罪關係，故不另為被告此部分無罪之諭知，併此明。
據上論斷，應依刑事訴訟法第三百六十九條第一項前段、第三百六十四條、第二百九
十九條第一項前段、第三百四十三條、刑法第二百十六條、第二百十條、第二條第一
項前段、修正後第四十一條第一項、第二百十九條，罰金罰鍰提高標準條例第二條，
判決如主文。
中    華    民    國     九十二     年       二       月      二十七    日
                              臺灣高等法院高雄分院刑事第三庭
                                  審判長法官  謝宏宗
                                        法官  邱永貴
                                        法官  黃建榮
右正本證明與原本無異。
如不服本判決應於收受本判決後十日內向本院提出上訴書狀，其未述上訴理由者，
並得於提起上訴後十日內向本院補提理由書狀（均須按他造當事人之人數附繕本)「
切勿逕送上級法院」。
                                      書記官  王秀娟
中    華    民    國     九十二     年       三       月         四     日
附錄：本判決論罪科刑法條：
刑法第二百十六條
行使第二百十條至第二百十五條之文書者，依偽造、變造文書或登載不實事項或使登
載不實事項之規定處斷。
刑法第二百十條
偽造、變造私文書，足以生損害於甲眾或他人者，處五年以下有期徒刑。
                                                                        Ｋ


司法院資訊處製作；財團法人民間司法改革基金會備份。
